臺灣花蓮地方法院刑事判決　　　　　　　　　　　　　九十年度自字第三七號
　　自　訴　人　辛○○
　　自訴代理人　甲○○
　　被　　　告　丙○○
　　選任辯護人　廖學忠
右列被告因侵占等案件，經自訴人提起自訴，本院判決如左︰
    主  文
丙○○被訴侵占辛○○二本日記本部分免訴。
丙○○被訴竊取辛○○之私人文件資料、筆記本部分無罪。
    理  由
一、自訴意旨略以：
（一）被告丙○○意圖為自己不法之所有，乃偽以「公司另受委託保管辛○○之所有
      私人物品為由」，於民國八十四年九月下旬至證人乙○○住處取走，並侵占該
      二本日記本，嗣經自訴人辛○○查詢該日記本下落，被告對自訴人要求返還之
      催告，先則誆稱遺失或燒毀，繼而對自訴人嚴正要求返還之存證信函回以「從
      未取走」云云，認被告涉犯刑法第三百三十五條第一項之侵占罪嫌云云。
（二）被告丙○○意圖為自己不法之所有，於八十四年九月三十日下午十三時許，至
      證人戊○○住處稱奉公司之命要到廠長辦公室內整理相關文件及資料，致證人
      戊○○不疑有他而載被告至台灣水泥股份有限公司花蓮廠（下稱花蓮廠），被
      告即潛入二樓廠長辦公室內，竟將自訴人辛○○辦公室內所有重要私人文件、
      資料及數本筆記本竊取後，裝滿一個長約六十公分寬四十公分之紙箱內，然後
      移至另棟辦公室整理打包運往他處，因認被告涉犯刑法第三百二十條第一項之
      竊盜罪嫌云云。
二、就前揭自訴犯罪事實（一）部分：
（一）按案件曾經判決確定者，應諭知免訴之判決，刑事訴訟法第三百零二條第一款
      定有明文。又按同一案件曾經判決確定者，應諭知免訴之判決，刑事訴訟法第
      二百九十四條第一款（現為第三百零二條第一款）規定甚明，縱令後之起訴事
      實較之確定判決之事實有減縮或擴張之情形，仍不失為同一案件，偽造文書為
      行使偽造文書之階段行為，偽造文書之事實既經判決確定，對於行使偽造文書
      再行起訴者，其範圍雖較確定判決擴張，仍屬同一案件，即應諭知免訴；所謂
      同一案件，係指同一被告被訴之犯罪事實係屬同一者而言，如其被訴之犯罪事
      實同一，不因自訴人與檢察官所主張之罪名不同，遂謂非同一案件；自訴人曾
      以被告詐取股款一千五百元，訴經第一審法院判決無罪確定在案，嗣又以被告
      侵占股款一千五百元，向第一審法院提起自訴，其所訴侵占與詐欺之內容完全
      相同，無非罪名各異而已，自不能謂其自訴之侵占案件非曾經判決確定（最高
      法院三十年度上字第二二四四號、二十八年度上字第一四七四號、二十年度上
      字第三八七一號著有判例可資參考）。
（二）經查，自訴人辛○○曾於八十九年九月二十七日向臺灣花蓮地方法院檢察署（
      下稱花蓮地檢署）檢察官提起告訴，其告訴意旨略以：被告丙○○明知自訴人
      委託乙○○、丁○○保管二本日記本，竟意圖為自己不法之所有，乃偽以「公
      司另受委託保管辛○○之所有私人物品為由」，於八十四年九月下旬至證人乙○○住處取走，並侵占該二本日記本，嗣經自訴人辛○○查詢該日記本下落，
      被告對自訴人要求返還之催告，先則誆稱遺失或燒毀，繼而對自訴人嚴正要求
      返還之存證信函回以「從未取走」云云，因認被告涉犯刑法第三百三十五條之
      侵占罪及第三百五十四條之毀損罪嫌，並經檢察官於八十九年十一月九日以八
      十九年度偵字第三三七九號就前開事實起訴認被告涉犯詐欺罪嫌，而本院於九
      十年五月三十日以八十九年度易字第八五五號刑事判決判處被告丙○○無罪，
      雖經檢察官提起上訴，但仍經臺灣高等法院花蓮分院以九十年度上易字第一八
      七號刑事判決駁回上訴而確定在案等情，業經本院調閱各該案卷，查明屬實在
      卷。自訴人就被告向證人乙○○取走自訴人所有之物品之事實，前案所訴詐欺
      與本案所訴侵占之內容完全相同，僅罪名各異而已，仍屬同一案件，且自訴人
      於提起前案告訴時即認被告於向證人乙○○取走物品之際，已有意圖為自己不
      法之所有而對證人乙○○施以詐術取得該等物品，則當無從為自己所有而事後
      變易為持有，再易持有為所有之理，且詐欺取得後之處分行為，為詐欺犯罪行
      為之後行為，包含於詐欺罪之內，詐欺之事實既經判決確定，對於毀損再行自
      訴者，其範圍雖較前案之確定判決擴張，仍係同一案件。揆諸首揭說明，自訴
      人就同一案件提起本件自訴，然同一案件業經上開判決確定，應依刑事訴訟法
      第三百零二條第一款規定諭知免訴之判決。另自訴代理人謂前案僅依證人乙○○之不實證詞而為判決，自訴人難以信服，然此係證人是否涉及偽證之問題，
      應係前案是否有再審之理由，而非可就同一案件再提起自訴以資救濟。綜上所
      述，自訴人係就已經判決確定之同一案件，再行提起本件自訴，依首揭規定，
      應諭知免訴之判決。
三、就前揭自訴犯罪事實（二）部分：
（一）自訴人辛○○就此部分犯罪事實提起自訴時，係先認被告丙○○以詐術手段取
      得自訴人之文件資料及記事本，在最後審理期日經合議庭質以何手法為之，自
      訴代理人陳明，被告未經自訴人同意取得，係竊取行為（詳見本院九十一年八
      月二十二日審理筆錄），故本案此部份就此事實調查之。自訴人就此部分犯罪
      事實係以證人戊○○之證述為其主要依據。訊據被告堅決否認有何竊盜情事，
      辯稱：伊並未於前揭時間，與證人戊○○一同至廠長辦公室整理物品而取走自
      訴人之私人物品等語，辯護人為其辯護稱：證人戊○○證述被告取走自訴人一
      些私人物品，即廠長用公司錢送禮之名單聯絡簿、存款簿及公務簿等，然檢察
      官於八十四年九月二十六日指揮調查站人員至自訴人廠長辦公室執行搜索，並
      扣得自訴人親屬記事本、台泥公司八十四年八月份付款登記簿、付款登記單及
      應付憑單等，自訴人辦公室內已不存在送禮聯絡簿及存款簿等，且自訴人自陳
      未遺失存款簿，則證人戊○○證言不實；又自訴人暗中向證人陳如瑳電話錄音
      ，證人陳如瑳在電話中稱廠長辦公室抽屜裡的東西都是被害人拿去的，我在這
      裡我怎麼不知道等語，但與自訴人稱被告係於週末下午一時許無人上班之際，
      潛入辦公室取走物品不合，且證人陳如瑳業經本院調查時證稱其是在電話中才
      知道被告及證人戊○○有拿自訴人之私人物品，之前從未聽說等語，推翻其於
      電話中所述情節，綜上所述，自訴人指訴所憑之證據，均不足證明被告有犯罪
      行為等語。
（二）按犯罪事實，應依證據認定之，無證據不得推定其犯罪事實；又不能證明被告
      犯罪者，應諭知無罪之判決，刑事訴訟法第一百五十四條、第三百零一條第一
      項分別定有明文。又按告訴人之告訴，本以使被告受刑事訴追為目的，故其陳
      述是否與事實相符，自應調查其他證據，以資審認，苟其所為攻擊之詞，尚有
      瑕疵，則在此瑕疵未予究明以前，即不能遽採為斷罪之基礎，最高法院六十九
      年台上字第一五三一號判例參照。再按認定犯罪事實，所憑之證據，雖不以直
      接證據為限，間接證據亦包括在內，然無論直接或間接證據，其為訴訟上之證
      明，須於通常一般之人均不致於有所懷疑，而得確信其為真實之程度者，始得
      據之為有罪之認定，倘其證明尚未達到此一程度，而有合理性懷疑之存在時，
      即無從為有罪之認定，此亦有最高法院七十六年台上字第四九八六號判例可資
      參照。
（三）經查：
      １、於八十四年間自訴人辛○○任職於花蓮廠廠長，被告丙○○任職花蓮廠工
          程課課長，當時花蓮地檢署檢察官偵查花蓮廠因興建三號旋窯，被告涉嫌
          違反貪污治罪條例等案件，分別於八十四年九月二十六日及同年十月三日
          指揮法務部調查局花蓮縣調查站（下稱花蓮調查站）至自訴人位於花蓮廠
          之廠長辦公室執行搜索，並分別扣得自訴人所有之記事本一本、遠東百貨
          公司禮券面額伍佰元一百六十張、人名清單一張（以上皆於同年月九月二
          十六日扣得）、陳情資料十八張、東新營造有限公司資料四十張、名片及
          名單十七張、花蓮廠會議及記事資料六十二張、遠東百貨禮券面額伍佰元
          四十張、現金二萬元（每張面額一仟元二十張）、先機處理專案（計八十
          三頁）二十張、土地使用計劃圖等資料二十張、書函等資料二十二張、八
          十四年桌曆一本（以上皆於同年十月三日扣得），嗣經花蓮地檢署檢察官
          於八十六年六月二十八日偵查終結以八十四年第偵字第三二八三、三二八
          四、三三四０、三三八０、三三九二、三三九四、三四三三、三九九二號
          不起訴處分，並於八十九年五月份發還自訴人上開扣押物品等情，業經本
          院調閱上開卷宗查核屬實，並有該不起訴處分書、搜索及扣押筆錄、扣押
          物品清單及花蓮地檢署函影本在卷可稽。是該廠長辦公室於八十四年九月
          二十六日及同年十月三日因案遭檢調搜索而扣得上開物品等情，洵堪認定
          。
      ２、自訴人辛○○提起本件自訴認被告丙○○竊取自訴人放置於花蓮廠廠長辦
          公室之私人文件、資料及數本筆記本云云，並以證人戊○○之書面證詞為
          證，雖經本院訊問證人戊○○關於前揭犯罪事實（二），其證述：我於八
          十四年九月間，擔任證人丁○○的屬下（公關室的辦事員），八十四年九
          月間，被告丙○○到我家告訴我，要我去花蓮廠去整理東西，我有會同被
          告丙○○一起去花蓮廠，我在二樓整理東西，但是被告丙○○自己到三樓
          的廠長室拿了一些東西打包，我看了印象中覺得是包含一些私人物品（我
          大概記得有廠長的私人送禮的名單聯絡簿，用公司的錢送的。存款簿。還
          有其他私人東西，但是我不太記得了）及公物，他提議把東西交給我保管
          ，後來我就將他帶到我岳母（林鄭邱營、住花蓮縣吉安鄉○○村○○○街
          二號、他三年前已過世）處，將東西放在那裡保管。四、五天後被告林豐
          明打電話問公司東西如何處理，當時我在場，被告丙○○告訴我公司說交
          給我處理。在十月四日、五日時帶被告丙○○到我岳母家將東西拿走。我
          並不清楚被告丙○○如何處理這些東西。台泥三號窯事件是由我承辦的，
          所以相關資料我比較清楚（詳見本院九十一年二月二十六日訊問筆錄）；
          當時那裡都沒有人，只有一個警衛，名字庚○○，在那裡，當時我們是從
          大門進入，警衛應該有看到。我們進出辦公室於假日時，不需要填寫資料
          。當時我們在那裡待了一個小時半，我們是從行政大樓的大門進入，因為
  當時還未到五點。三樓只有廠長室，被告丙○○自己上去，我人在二樓。
          我並沒有看到被告丙○○有拿鑰匙。半個小時後被告丙○○用箱子拿一些
          東西下來，因為我也有拿資料，所以我們將東西帶到另外一間辦公室拿出
          來整理打包，我有將那些資料拿出來看，我發現是廠長的筆記本。從外觀
          上看應該是廠長的私人物品。自訴人是於八十九年我去台北出差的時候，
          我去找他，他與我一起吃飯，我告訴他，他才知悉。在八十四年時，因為
          自訴人辛○○被釋放後，就調離花蓮去台北公司，我還有其他事務要處理
          。所以沒有辦法跟他講這件事。後來我是在八十九年打電話到台北公司，
          才找到他的。當時我們拿的資料，都是由我們保管。我印象中並沒有公務
          的資料。被告是到我家說奉公司的指示，要到公司整理東西。因為二樓總
          務課的證人丁○○沒有被抓，總務課的資料要我去整理，所以我才去。當
          時還有己○○（總務課書記員）有在現場把鑰匙交給被告丙○○，後來他
          就離開了（詳見本院九十一年四月四日訊問筆錄）。是依證人戊○○證述
          當天有證人庚○○即花蓮廠警衛及證人己○○即花蓮廠員工知悉其與被告
          至花蓮廠，然證人庚○○於本院訊問時證述：時間已久，我忘記證人詹東
          榮、被告丙○○是否有去廠裡。我們通常對於廠裡的人的進出，都沒有登
          記等語（詳見本院九十一年五月十六日訊問筆錄）；證人己○○亦證述：
          當時我擔任總務科庶務，處理有關收發文，我並沒有管理辦公室的鑰匙等
          語（詳見本院九十一年五月十六日訊問筆錄），是證人庚○○任警衛工作
          ，可能因時間過久且出入人數眾多而不復記憶，但證人己○○對於本身職
          務之內容應有所知悉，其既不負責管理辦公室鑰匙，則其無交付鑰匙予被
          告之可能，縱自訴人事後稱證人己○○係拿二樓辦公室中櫃子鑰匙，亦與
          證人戊○○證述不一，則證人戊○○之前開證述殊有疑義；又自訴人亦稱
          廠長辦公室於非上班時間是上鎖的，且未將辦公室鑰匙交予他人，僅有廠
          長、副廠長及總務課庶務股股長有廠長辦公室鑰匙等語，則對於被告是如
          何進入廠長辦公室乙事，自訴人並無提出積極證據以資證明，僅謂辦公室
          的門鎖易於開啟云云；又證人戊○○稱其既於八十四年九月三十日知悉被
      告取走自訴人私人物品，而自訴人自承於八十四年十一月底釋放出獄，曾
          回花蓮廠短暫停留，事後於八十五年一月又回花蓮廠辦理廠長交接事宜，
          並於八十五年十二月回花蓮廠辦公室及宿舍打包，然遲至八十九年十一月
          六日，經證人戊○○告知被告至其辦公室取走私人物品，始於八十九年十
          二月二十一日於本院審理前案時遞狀追加告訴等情，有該追加告訴狀於前
          案本院八十九年度易字第八五五號卷宗可證，是證人戊○○早已知悉此事
          ，有前開時間機會向自訴人陳明，為何於前案審理之際，於八十九年十一
          月六日始告知自訴人此事？誠屬可疑，況自訴人對於其在辦公室內究有何
          私人物品遺失，與證人戊○○之證述相異，且時間間相距甚遠，自訴人僅
          憑證人戊○○之陳述而認係被告取走其私人物品，殊難逕予採信。再者，
          證人戊○○前證述被告有取走自訴人存款簿云云，然經自訴人自陳伊沒有
          遺失存款簿等語（詳見本院九十一年五月十六日調查筆錄），是存款簿係
          私人之重要文件，自訴人之存款簿是否遺失，自訴人應有所知悉，故自訴
          人並未失竊存款簿，證人戊○○所述不實，自不足採信。
      ３、證人於審判外之陳述，除法律有規定者外，不得作為證據，刑事訴訟法第
          一百五十九條定有明文，因之，法院採用證言，應以言詞訊問原則，即有
          不得己情形，亦須就其所在或於其所在地之法院訊問，若證人僅以書面代
          當庭之陳述，此種審判外之陳述即違背直接審理主義，自不得作為證據（
          最高法院七十七年度台上字第八四八號判例參照）。再查，自訴人提出證
          人陳如瑳之電話錄音譯文以資證明，然業經本院訊問證人陳如瑳，其證述
          並不知悉證人戊○○與被告至廠長辦公室取走自訴人私人物品乙事（詳見
          本院九十一年四月四日訊問筆錄），是證人陳如瑳之電話錄音譯文即係證
          人於審判外之陳述，揆諸前揭判例說明，自不得採為證據，應以證人陳如
          瑳於本院訊問所為之證述，使得作為證據，且證人陳如瑳上開證述，亦無
          法證明被告有何前揭自訴犯罪事實之犯行。
（四）綜上所述，自訴人辛○○所提之證據並不足以證明被告丙○○確有何竊盜犯行
      。此外，復查無其他積極之證據，足認被告確有自訴人所指之犯行，不能證明
      被告犯罪，依法應諭知無罪之判決。
據上論斷，應依刑事訴訟法第三百零二條第一款、第三百零一條第一項前段，判決如
主文。
中      華      民      國    九十一    年      九      月      五      日
                              臺灣花蓮地方法院刑事庭
                                  審判長法官  林秀鳳
                                        法官  蘇姵文
                                        法官  饒金鳳
右正本證明與原本無異。
如對本判決不服，應於送達後十日內，向本院提出上訴狀。（應抄附繕本）告訴人或
被害人如對於本判決不服者，應具備理由請求檢察官上訴，其上訴期間之計算係以檢
察官收受判決正本之日期為準。
                                  法院書記官
中      華      民      國    九十一    年      九      月      九      日
